【裁判字號】    94,訴,261
【裁判日期】    950606
【裁判案由】    股權移轉登記等
【裁判全文】
臺灣嘉義地方法院民事判決               94年度訴字第261號
原      告  戊○○
            甲○○
上列二人共同
訴訟代理人  嚴庚辰律師
            陳國瑞律師
被      告  辛○○    住嘉義市.
                      居嘉義市.
                        號
訴訟代理人  蕭敦仁律師
複 代理 人  奚淑芳律師
            劉意律師
上列當事人間請求股權移轉登記等事件，經本院於民國九十五年
五月二十三日言詞辯論終結，判決如下：
    主  文
原告之訴及假執行之聲請均駁回。
訴訟費用由原告負擔。
    事實及理由
一、原告起訴主張：
  (一)原告戊○○部分：訴外人商彩霞生前（民國九十三年六月十
    六日死亡）為嘉億玻璃企業有限公司（下簡稱嘉億公司）之
    股東，出資額為新臺幣（下同）一百四十萬元（以二十萬元
    一股計，共七股），商彩霞在世時即叮囑其大哥丙○○、姪
    女黃紅鳳、妹乙○○、同事丁○○及其他親友，表示其身故
    後願將所有嘉億公司出資額全部，即一百四十萬元部分贈與
    原告，原告知悉後亦允受之，原告自享有嘉億公司一百四十
    萬元之出資額。因商彩霞生前並未結婚亦無子嗣，為申請中
    國石油股份有限公司公家宿舍需要，形式上收養大哥丙○○
    之子商景迭為養子，實際上商景迭與商彩霞並未共居生活，
    商彩霞在生前即多次向親友表示伊如日後往生，養子商景迭
    僅可取得現金二百萬元及房屋一棟，其餘財產於生前已交代
    其姪女黃紅鳳管理、處分。惟訴外人商彩霞亡故後，養子商
    景迭竟意圖為自己不法所有，就商彩霞生前所有嘉億公司出
    資額一百四十萬元據為己有，並辦理繼承及股權移轉登記在
    案，且為侵占商彩霞生前交由黃紅鳳管理、處分之其餘財產
    ，甚至對黃紅鳳提起竊盜、侵占告訴，惟經嘉義地方法院檢
    察署以九十三年度偵字第六八九二號為不起訴處分確定，而
    不起訴處分理由記載「商彩霞有意將日後遺產交由黃紅鳳處
    理，並指示將遺產中之二百萬元及房屋分配給告訴人（即商
    景迭）」，商景迭並無享有嘉億公司出資額一百四十萬元之
    權利。訴外人商彩霞既承諾其死後贈與所有嘉億公司一百四
    十萬元出資額予原告，為以受贈人於贈與人死亡時仍生存為
    停止條件之「死因贈與」，原告基於受贈人身分取得嘉億公
    司一百四十萬元出資額，依民法第七百六十七條及同法第一
    百七十九條規定，自得請求商景迭返還其無權享有之嘉億公
    司一百四十萬元出資額。據商景迭於九十四年三月十五日死
    亡，因無子嗣，相關權利義務由配偶即被告辛○○繼承，原
    告自得援引上開規定，請求被告將嘉億公司出資額一百四十
    萬元移轉登記予原告。
  (二)原告甲○○部分：配偶間扶養義務順序為民法第一千一百十
    五條所定各款義務人之先，被告為商景迭之配偶及法律上唯
    一遺產繼承人，則原告為被告於商景迭生前住院所代墊之費
    用及死後代為支付殯葬費等費用，自得依無因管理法律關係
    向被告請求返還。被告參與商景迭住院治療及喪葬等過程，
    對原告甲○○為商景迭支付喪葬費用、醫療費用，為被告履
    行法定扶養義務等情，不可能不知情，原告縱非經被告明示
    而為管理，至少亦係被告可得而知之意思，並為有利被告之
    方法為之，被告不得以民法第一百七十三條抗辯。原告甲○○係丙○○之配偶，當初係原告甲○○支出費用，僅發票記
    載丙○○名義。原告提出之發票、針劑費、花柱費、花圈費
    、供奉骨灰費用等均係醫療、喪葬過程中必須支付之費用，
    而系爭國寶服務股份有限公司開立之十一萬六千五百元發票
    ，係原告委由國寶公司辦理喪葬支出之總額。原告甲○○既
    為被告支出上開費用，被告自應清償上開費用總額。
  (三)原告戊○○依訴外人商彩霞死因贈與之法律關係，以民法四
    百零九條、第一百七十九條、第七百六十七條規定，請求被
    告就上開股份繼承登記後，移轉登記予原告戊○○。原告甲○○依民法第一百七十二條、第一百七十六條規定，請求被
    告給付相關殯葬費用。並聲明：(一)被告應將被繼承人商景迭
    在嘉億公司（公司統一編號：00000000）所有之股
    份一百四十萬元部分辦理繼承登記。(二)被告辦理繼承登記後
    應協同原告戊○○將嘉億公司之出資一百四十萬元，移轉登
    記予原告戊○○。(三)被告應給付原告甲○○三十六萬一千九
    百五十八元及自本訴狀繕本送達翌日起按年利率百分之五計
    算之利息。(四)第三項聲明願供擔保請准宣告假執行。
二、被告則答辯以：
  (一)原告戊○○部分：被告否認訴外人商彩霞生前表示日後遺產
    交由訴外人黃紅鳳處理，並指示將遺產中二百萬元及房屋分
    配予被告配偶商景迭，將所有嘉億公司出資額一百四十萬元
    贈與原告戊○○。訴外人商彩霞係於九十三年六月十六日上
    午九時許發生意外，經送往華濟醫院急救，延至同日上午十
    時五十五分不治死亡，商彩霞傷勢不輕，應無意識或餘力交
    代黃紅鳳將彰化銀行帳戶五百多萬轉入其帳戶並為分配。訴
    外人黃紅鳳確有利用商彩霞意外死亡之際，詐使訴外人己○○將遺產定存轉入自己帳戶之行為。商彩霞生前並無交代系
    爭股權之歸屬，股份乃商彩霞死後，由黃紅鳳、戊○○、癸○○、丙○○、甲○○自行協商同意，顯就商彩霞之遺產股
    權無權處分，商景迭並未參與協商，亦未同意協商內容。商
    彩霞縱有遺贈，未依民法第一千一百八十九條、第七十三條
    規定法定方式為之，遺贈行為無效，股份仍由商景迭繼承。
    商彩霞生前既未指示死後系爭股份之處理方式，其死亡時已
    為被告之夫商景迭當然繼承。被告本於繼承法律關係取得系
    爭股權，並非不當得利。
  (二)原告甲○○部分：原告甲○○於商景迭住院及過世時，並無
    要求被告支付之意，再依收據或發票資料所示，支出殯葬費
    之人亦非原告甲○○，縱認有代墊、代付，亦無不能通知被
    告之急迫情事，況所提收據之支付人均非原告甲○○，且金
    額超逾必要或有益費用範圍，並有未到期者，要難向被告請
    求支付。
  (三)原告戊○○及甲○○主張均無理由，並答辯聲明：原告之訴
    及假執行之聲請均駁回；如受不利判決願提供擔保請准宣告
    免為假執行。
三、原告主張訴外人商景迭為商彩霞生前收養之養子，商景迭對
    訴外人黃紅鳳提出刑事竊盜告訴，業經不起訴處分確定，商
    景迭於九十四年三月十五日死亡，由其妻即被告繼承，被告
    未支付商景迭喪葬費用等情，被告不否認，且有原告提出之
    公司變更登記表、嘉義地方法院檢察署九十三年度偵字第六
    八九二號不起訴處分書、繼承系統表、喪葬費用收據及契約
    書等為證，並經本院調取上開刑事案卷核閱屬實，堪信為真
    。
四、原告戊○○主張訴外人商彩霞生前以口頭向原告戊○○表示
    死因贈與上揭嘉億公司股份，原告甲○○主張為被告支出訴
    外人即被告之夫商景迭殯葬相關費用，屬適法無因管理等情
    ，為被告否認並辯稱：訴外人商彩霞並未以死因贈與上開股
    份，基於繼承訴外人商彩霞及商景迭遺產之法律關係，合法
    取得上開股份，至於商景迭之殯葬費用明細所示，並非原告
    甲○○支付，且未曾表示需伊負擔，縱有代墊，亦無不能通
    知之急迫情事，且逾必要、有益費用範圍等語置辯。經查：
  (一)按死因贈與，我民法雖無特別規定，然就無償給與財產為內
    容而言，與一般贈與相同，且死因贈與，除係以契約之方式
    為之，與遺贈係以遺囑之方式為之者有所不同外，就係於贈
    與人生前所為，但於贈與人死亡時始發生效力言之，實與遺
    贈無異，同為死後處分，其贈與之標的物，於贈與人生前均
    尚未給付；又死因贈與其本質既屬贈與，當事人締結贈與契
    約，對於契約必要之點，即贈與標的物之意思表示必須一致
    ，否則即難謂贈與契約業已成立。（最高法院八十八年度臺
    上字第九一號、九十一年度臺上字第一五二０號判決意旨）
    。本件原告戊○○主張死因贈與之事實，為被告否認，則依
    民事訴訟法第二百七十七條當事人主張有利於己之事實者，
    就其事實有舉證之責任規定，原告戊○○自應就訴外人商彩
    霞有死因贈與有利於己之事實，負舉證責任。
  (二)原告主張訴外人商彩霞死因贈與乙節，固據提出公司變更登
    記表、嘉義地方法院檢察署九十三年度偵字第六八九二號不
    起訴處分書影本各一份為證，然經證人即商景迭之父丙○○
    到庭證稱：沒有聽過商彩霞要如何分配的事。但股份的事在
    她生前就講的，後來聽人說的，商彩霞說股份要給戊○○，
    因為戊○○在那邊經營工廠，商景迭只是名義上給商彩霞作
    兒子，實際上都是由伊養育等語；證人即商彩霞之妹乙○○
    證稱：在伊家時說過給商景迭二百萬元及一棟房子，現場還
    有癸○○和伊先生，商彩霞常說癸○○他們在照顧她，要給
    戊○○股份，股份的事情，是後來商彩霞過世後聽大家說的
    ，但是要給戊○○股份的事，商彩霞生前說過，因為戊○○
    在那裡工作二十幾年，都是戊○○在維持，說商彰介要分三
    股，是後來討論商景迭過世要由商彰介負責祭祀之意，商彩
    霞有說股份要給戊○○，沒有說過要給別人等語；證人即商
    彩霞同事丁○○證稱：商彩霞有告訴伊商景迭不孝順，要將
    玻璃工廠給戊○○夫婦繼承，我們有告訴商彩霞到律師那邊
    寫，但她說不要，都只是口頭上講等語；證人即商彩霞同事
    壬○○證稱：商彩霞說商景迭不孝順，說玻璃工廠要給經常
    送她的癸○○夫婦經營，因為戊○○一直在那邊工作，曾告
    訴商彩霞要寫遺書才不會口說無憑，但她都是口頭說而已等
    語；證人即商彩霞同事庚○○則證稱：聚餐時商彩霞說商景
    迭不孝順，過年節未請安，平常也沒照顧她，聚餐時同事說
    找律師辦理，她只是笑笑也沒有說要或不要等語。綜觀上揭
    證人雖均證述商彩霞生前曾說死後要將系爭股份給原告戊○○等情。惟贈與乃契約行為，須當事人有贈與與受贈之合意
    ，上開證人均係聽聞他人或商彩霞談及此事，而未親見商彩
    霞有與戊○○為死因贈與之要約或承諾。參以本件訴外人商
    彩霞係意外身亡（經調取嘉義地方法院檢察署九十三年度相
    字第三六八號相驗案卷核閱明確），而證人即商彩霞同事丁○○、壬○○及庚○○均證稱曾建議將口頭贈與立遺囑書面
    ，商彩霞均無積極附和舉措，有無處分遺產之死因贈與真意
    ，已非無疑。又上開證人雖均證稱商彩霞僅願分給商景迭遺
    產二百萬元及房屋一棟，原告所舉上開不起訴處分書理由亦
    為相同記載，然此亦無法據以推定商彩霞確有將全部七股股
    份均以死因贈與給原告戊○○之事實。再觀諸原告或證人均
    一再陳稱商彩霞係受原告戊○○夫婦之照顧，戊○○在玻璃
    工廠工作多年，願於死後贈與股份予原告夫婦，證人癸○○
    亦證稱商彩霞希望給股權要常去祭祀她等語觀之，商彩霞所
    為之贈與，尚非單純受益而無負擔，原告戊○○是否對商彩
    霞所為贈與之要約確實允為承諾，亦非無疑。且訴外人黃紅
    鳳上開刑案警詢時陳稱：九十三年六月二十八日與商景迭父
    母親丙○○、甲○○和弟婦癸○○等四人，在商景迭家中協
    議，協議商彩霞遺產。協議內容由伊匯款兩百三十萬元及嘉
    億公司三股給商景迭，四股給弟戊○○，協商雙方同意達成
    等語（見警卷第四至五頁）；於上開案件偵查中陳稱：除後
    事一百萬元及給商景迭部分外，其他分配由伊決定等語（見
    上揭偵查卷第二六頁）；又證人乙○○於本院審理時證稱：
    有說股份商彰介要分三股，是後來討論商景迭過世由商彰介
    祭祀用等語。則以上開股份於商彩霞死後尚須討論分配股份
    等情以觀，亦難認原告戊○○與商彩霞就贈與契約必要之點
    ，亦即贈與股份數之意思表示一致，進而推斷贈與契約成立
    。原告戊○○主張訴外人商彩霞有以死因贈與其上開股份全
    部等情，尚不足採。
  (三)本件原告甲○○主張支出商景迭之相關喪葬費用乙節，為被
    告否認，觀之上開費用單據並非甲○○名義，原告亦未就系
    爭費用確由其支付提出舉證，自難僅以被告不可能不知，推
    認相關殯葬費用確由原告甲○○支付。且按未受委任，並無
    義務，而為他人管理事務者，其管理應依本人明示或可得推
    知之意思，以有利於本人之方法為之；管理人開始管理時以
    能通知為限，應即通知本人，如無急迫情事，應俟本人指示
    ，民法第一百七十二條，第一百七十三條定有明文。且無因
    管理之成立，係以為他人管理事務為要件，原告甲○○為訴
    外人商景迭之生母，主張支出相關殯葬費用並無不能通知被
    告或有急迫之情事，原告並未舉證其曾將「無因管理」之意
    思通知被告，參以原告甲○○及訴外人丙○○為商景迭之生
    母、生父，訴外人丙○○於本院審理時亦證稱：商景迭只是
    名義上給商彩霞作兒子，實際上都是伊在養育等語。而就殯
    喪費用分擔，原告甲○○及被告又因商景迭塔位放置地點及
    祭祀問題均無共識，無法和解等情，有歷次言詞辯論筆錄在
    卷可稽，原告甲○○縱有支付相關殯喪費用，以其與商景迭
    血緣倫理至親及上開作為，亦難認符合無因管理要件，而有
    為被告無因管理之意思，原告主張為被告適法無因管理等情
    ，尚難採信。則原告甲○○既未證明殯喪費用確由其為被告
    無因管理之意思支付，對被告主張適法無因管理，請求償還
    相關殯葬費用，自無理由。
五、綜上，原告戊○○並未證明訴外人商彩霞確有將其所有全部
    嘉億公司股份以死因贈與契約，贈與原告戊○○之要約及承
    諾，被告甲○○並未證明有為被告無因管理支付相關殯葬費
    用，且上開費用確為其支付之事實，原告戊○○死因贈與及
    原告甲○○適法無因管理之主張均不可採，請求被告繼承登
    記系爭股份後轉讓與原告戊○○，並給付喪葬費用予原告甲○○，均無理由，應予駁回。又原告本案之請求既經駁回，
    其假執行之聲請亦失所附麗，爰併予駁回。
六、本件事證已臻明確，兩造其餘攻擊防禦方法及所提未經援用
    之證據，經本院審酌後，認為均不足以影響本判決之結果，
    自無逐一詳予論駁之必要，併此敘明。
七、據上論結，原告之訴為無理由，依民事訴訟法第七十八條，
    判決如主文。
中    華    民    國    95    年    6     月    6     日
                  民事第一庭  法  官  陳端宜
上為正本係照原本作成。
如對本判決上訴須於判決送達後20日內向本院提出上訴狀。
中    華    民    國    95    年    6     月    6     日
                              書記官  洪麗惠


司法院資訊處製作；財團法人民間司法改革基金會備份。
